ACORDAO-COMPLETO-2404941

ACÓRDÃO 1490/2020 ATA 21/2020 - PLENÁRIO

VISTOS, relatados e discutidos estes autos que tratam de recurso de Revisão interposto por Jozias Lima Oliveira, contra o Acórdão 3719/2015-TCU-Primeira Câmara, que, dentre outras medidas, julgou irregulares suas contas, condenou-o em débito e aplicou-lhe multa;
ACORDAM os ministros do Tribunal de Contas da União, reunidos em Sessão do Plenário, ante as razões expostas pelo relator, em:
9.1. conhecer do presente recurso de Revisão e no mérito dar-lhe provimento para afastar o débito e a multa aplicada ao recorrente no acórdão recorrido e, em consequência, julgar regulares com ressalvas as suas contas;
9.2. dar ciência deste acórdão ao recorrente e aos demais interessados.

Recurso de revisão interposto contra acórdão que, entre outras medidas, julgou irregulares as contas do recorrente e condenou-o ao pagamento de débito e de multa em razão da não apresentação da prestação de contas final dos recursos repassados por força de contrato de repasse cujo objeto consistiu na pavimentação e a drenagem de vias urbanas.

Caixa Econômica Federal e Ministério do Turismo.

3. Interessados/Responsáveis/Recorrentes:
3.1. Interessado: Município de Peritoró - MA (01.612.537/0001-75).
3.2. Responsável: Jozias Lima Oliveira (XXX.018.263-XX).
3.3. Recorrente: Jozias Lima Oliveira (XXX.018.263-XX).

13.1. Ministros presentes: José Mucio Monteiro (Presidente), Walton Alencar Rodrigues, Benjamin Zymler, Augusto Nardes (Relator), Aroldo Cedraz, Raimundo Carreiro, Ana Arraes, Bruno Dantas e Vital do Rêgo.
13.2. Ministros-Substitutos presentes: Marcos Bemquerer Costa e André Luís de Carvalho.

AUGUSTO NARDES

Ministro Benjamin Zymler.

Transcrevo a seguir, com ajustes de forma, a instrução de peça 149 lavrada por Auditor da Secretaria de Recursos (Serur) , que contou com a anuência do corpo dirigente daquela unidade (peças 141 e 142) :
"INTRODUÇÃO
1.	Trata-se de recurso de revisão interposto por Jozias Lima Oliveira (peças 127-131) contra o Acórdão 3719/2015-TCU-Primeira Câmara (peça 45) , da relatoria do Ministro Benjamin Zymler.
1.1.	A deliberação recorrida, mantida pelo Acórdão 5888/2016-TCU-Primeira Câmara (peça 77) e pelo Acórdão 8507/2017-TCU-Primeira Câmara (peça 88) , ambos da relatoria do Ministro Marcos Bemquerer Costa, apresenta o seguinte teor:
9.1. declarar a revelia dos Srs. Jozias Lima Oliveira e Agamenon Lima Milhomem, com fundamento no art. 12, § 3º, da Lei 8.443/1992;
9.2. excluir a responsabilidade do Sr. Agamenon Lima Milhomen;
9.3. julgar irregulares as contas do Sr. Jozias Lima Oliveira, ex-prefeito de Peritoró/MA, com fundamento nos arts. 1º, inciso I, 16, inciso III, alíneas 'b' e 'c' da Lei 8.443/1992, e condená-lo ao pagamento da quantia de R$ 166.752,00, com a fixação do prazo de quinze dias, a contar da notificação, para comprovar, perante o Tribunal (art. 214, inciso III, alínea 'a', do Regimento Interno) , o recolhimento da dívida aos cofres do Tesouro Nacional, atualizada monetariamente e acrescida dos juros de mora, calculados a partir de 21/8/2007, até a data do recolhimento, na forma prevista na legislação em vigor, abatendo-se, na oportunidade, o valor de R$ 23.077,03, recolhido em 16/7/2009;
9.4. aplicar ao Sr. Jozias Lima Oliveira multa no valor de R$ 20.000,00 (vinte mil reais) , com fundamento no art. 57 da Lei 8.443/1992, fixando-lhe prazo de quinze dias, a contar da notificação, para comprovar, perante o Tribunal (art. 214, inciso III, alínea 'a', do Regimento Interno) , o recolhimento da dívida aos cofres do Tesouro Nacional, atualizada monetariamente desde a data do acórdão que vier a ser proferido até a do efetivo recolhimento, se for paga após o vencimento, na forma da legislação em vigor;
9.5. autorizar desde já, caso solicitado, o pagamento das dívidas em até 36 (trinta e seis) parcelas mensais e consecutivas, nos termos do art. 26 da Lei 8.443/1992 c/c o art. 217 do Regimento Interno, fixando-lhe o prazo de quinze dias, a contar do recebimento da notificação, para comprovar perante o Tribunal o recolhimento da primeira parcela, e de trinta dias, a contar da parcela anterior, para comprovar os recolhimentos das demais parcelas, devendo incidir sobre cada valor mensal, atualizado monetariamente, os juros de mora devidos, na forma prevista na legislação em vigor;
9.6. autorizar, desde logo, nos termos do art. 28, inciso II, da Lei 8.443/1992, a cobrança judicial das dívidas, caso não atendidas as notificações; e
9.7. encaminhar cópia desta deliberação, acompanhada do Relatório e do Voto que a fundamentam, aos responsáveis e à Procuradoria da República no Maranhão, nos termos do § 3º do art. 16 da Lei 8.443/1992, para adoção das medidas que entender cabíveis. (grifos do original) 
HISTÓRICO
2.	Trata-se de tomada de contas especial instaurada pela Caixa Econômica Federal em desfavor de Jozias Lima Oliveira e Agamenon Lima Milhomem, ex-prefeitos nas gestões 2005-2008 e 2009-2012, respectivamente, em razão da não apresentação da prestação de contas final dos recursos repassados à Prefeitura de Peritoró/MA por força do Contrato de Repasse 213863-36/2006, cujo objeto consistiu na pavimentação e a drenagem de vias urbanas e por força do qual foi repassada pela União Federal a quantia de R$ 166.725,00.
2.1.	No âmbito desta Corte foi proposta pela Unidade Técnica responsável pela instrução inicial dos autos (peças 3 e 4) e efetivada, em razão de delegação de competência dada pelo relator a quo, a audiência dos responsáveis em razão da omissão no dever de prestar contas (peças 5 e 6) , não tendo os gestores, apesar de recebido as comunicações processuais (peças 7 e 8) , apresentado razões de justificativa, deixando transcorrer in albis o prazo para defesa.
2.2.	Rejeitando a proposta de encaminhamento oferecida pela Unidade Técnica (peças 11 e 12) e corroborada pelo Ministério Público/TCU (peça 13) , o então relator determinou, ante a ausência de comprovação do nexo de causalidade entre a execução física das obras, atestada pela Caixa Econômica Federal, e os recursos públicos federais repassados, a citação dos responsáveis pela integralidade dos recursos repassados (peça 14) .
2.3.	Regularmente notificados, os responsáveis novamente não apresentaram defesa nos presentes autos, nem recolheram o débito a eles imputado. Todavia, diante da apresentação da prestação de contas junto à Caixa e da juntada dos documentos aos presentes autos, se constatou que os recursos foram integralmente geridos na gestão de Jozias Lima Oliveira e que o prefeito que o sucedeu efetivou as medidas legais para resguardar o patrimônio público, o que, nos termos da Súmula 230 desta Corte, afasta sua responsabilidade pelas irregularidades apuradas nestes autos.
2.4.	Realizada nova citação em razão das inconsistências financeiras, apesar da ciência do expediente e do deferimento de pedido de prorrogação de prazo (peças 34-41) , o recorrente não apresentou alegações de defesa.
2.5.	Dessa forma, acatando a proposta de encaminhamento da Unidade Técnica (peças 42-43) , que contou com o 'de acordo' do representante do Parquet especializado (peça 44) , esta Corte prolatou o acórdão vergastado.
2.6.	Inconformado, o recorrente interpôs recurso de reconsideração (peças 56-57 e 64) e opôs embargos de declaração (peça 85) , não tendo as peças recursais logrado alterar o decisum recorrido.
EXAME DE ADMISSIBILIDADE
3.	Reitera-se o exame preliminar de admissibilidade (peça 132) , ratificados à peça 135 pelo relator, Exmo. Ministro Augusto Nardes, que concluiu pelo conhecimento do recurso, eis que preenchidos os requisitos processuais aplicáveis à espécie, sem atribuição de efeito suspensivo por ausência de amparo legal.
EXAME TÉCNICO
4.	Delimitação do recurso
4.1.	Constitui objeto do recurso examinar as seguintes questões:
a) se há documentos aptos a amparar a decisão deste Tribunal; e
b) se os novos documentos juntados aos autos têm o condão de comprovar a correta aplicação dos recursos públicos geridos pelo recorrente. 
5.	Documentos constantes dos autos.
5.1.	Afirma o recorrente que a documentação constante dos autos não se presta a amparar o julgamento pela irregularidade de suas contas e tampouco a imputar débito e aplicar multa, pois a insuficiência de documentos nos presentes autos causa dúvidas quanto à correta aplicação das verbas por ele geridas e, segundo entende, a dúvida o beneficia, já que 'não se torna admissível a subsistência de condenação embasada na dúvida'.
Análise
5.2.	Não assiste razão ao recorrente. Cumpre ressaltar que a jurisprudência pacífica nesta Corte de Contas atribui ao responsável o dever de prestar contas da integralidade das verbas federais repassadas. Cabe ao gestor o ônus da prova da boa e regular aplicação desses recursos, por meio de documentação consistente.
5.3.	Tal entendimento encontra fundamento na própria Constituição Federal, artigo 70, parágrafo único, que dispõe que 'Prestará contas qualquer pessoa física ou jurídica, pública ou privada, que utilize, arrecade, guarde, gerencie ou administre dinheiros, bens e valores públicos ou pelos quais a União responda, ou que, em nome desta, assuma obrigações de natureza pecuniária', e no artigo 93 do Decreto-lei 200/1967, segundo o qual, 'Quem quer que utilize dinheiros públicos terá de justificar seu bom e regular emprego na conformidade das leis, regulamentos e normas emanadas das autoridades competentes'.
5.4.	Nesse sentido são os Acórdão 6553/2016-TCU-Primeira Câmara, relator Ministro Walton Alencar Rodrigues; 3.587/2017-TCU-2ª Câmara, relator Ministro Aroldo Cedraz; e 2.610/2016-TCU-Plenário, relator Ministro Bruno Dantas.
5.5.	Dessa forma, ao contrário do que o recorrente defende, a ausência de documentos aptos a comprovar a boa e regular aplicação das verbas federais repassadas é motivo justo, razoável e suficiente para o julgamento pela irregularidade das contas com a consequente imputação de débito e aplicação de multa.
6.	Documentos novos.
6.1.	O recorrente traz aos autos, como novos, os seguintes documentos (peça 127, p. 5) :
a) Nota de Empenho 01/0307;
b) Ordem de Pagamento 03107 (R$ 125.535,89) ;
c) Ordem de Pagamento 03207 (R$ 33.813,62) ;
d) Decreto n. 012/2008 (Cancelamento de Empenho inscrito em restos a pagar no exercício de 2008 processado) ;
e)  Nota de Anulação de Empenho n. 001/03207.
6.2.	Com tais documentos, e tendo em vista que as medições das obras realizadas pela Caixa Econômica Federal indicam os valores de R$ 125.535,89, correspondentes à execução física de 73,84% (peça 1, p. 86-90) , e R$ 33.813,62, correspondente à execução física de 21,22% (peça 1, p. 92-102) , e, ainda, que houve a devolução do montante de R$ 23.077,03, relativo a valores glosados pela Caixa acrescidos dos rendimentos financeiros, ao Ministério do Turismo (peça 1, p. 114) , não há que se falar em restituição ao erário, pois os valores corretamente aplicados ou devolvidos superam o total previsto no contrato de repasse (R$ 166.725,00, repassados pela União, e R$ 5.156,44, a título de contrapartida, conforme cláusula quarta do contrato de repasse acostado à peça 1, p. 66) .
6.3.	Ademais, afirma que o fato de a nota fiscal da empresa contratada para a execução das obras ter sido emitida com valor superior ao que foi efetivamente pago (R$ 170.020,25) não é motivo para a glosa, pois fora emitida no início do contrato e com suporte no empenho global de mesmo valor, mas esclarece que os pagamentos, no total de R$ 159.349,51, conforme ordens de pagamentos ora juntadas, tiveram suporte nas fiscalizações da Caixa e que tal valor, acrescido do montante de R$ 10.670,74 glosados pela CEF e posteriormente objeto do Decreto 012/2008 e que compõe o valor ressarcido à União, indicam a correta aplicação do valor total do contrato de repasse.
6.4.	Por fim, alega o recorrente que a Lei 4.320/1964 não veda a emissão de empenho global e que todas suas normas foram obedecidas no presente caso.
6.5.	Com base em tais documentos e esclarecimentos o recorrente questiona várias conclusões contidas na instrução elaborada pela Unidade Técnica desta Corte na fase processual anterior, pois afirma que há nexo de causalidade entre os valores repassados e as obras executadas.
Análise
6.6.	Inicialmente cabe esclarecer que o fato gerador para a emissão do documento fiscal não é a emissão de empenho ou mesmo a assinatura do contrato de prestação de serviços, pois tais ocorrências, por óbvio, não impõe à empresa contratada ou apontada como beneficiária de empenho qualquer obrigação tributária, mas sim a efetiva prestação dos serviços, conforme estabelece o art. 116, inciso I, do Código Tributário Nacional.
6.7.	Não obstante, verifica-se dos relatórios elaborados pelos técnicos da Caixa Econômica Federal, emitidos em 18/7/2008, atestando a execução de 73,84% da obra, e 12/8/2008 (peça 1, p. 86-102) , atestando a execução de 21,22% da edificação, que a nota fiscal foi emitida após a conclusão da execução física das obras objeto do contrato de repasse, eis que nesta última data as obras já haviam sido finalizadas, conforme aponta o relatório de acompanhamento, e que o documento fiscal foi emitido em 6/8/2008, não havendo nada que lhe retire a confiabilidade.
6.8.	Ademais, os pagamentos foram autorizados pelo recorrente em 15/8/2008, no valor de R$ 125.535,89  (peça 130, p. 7) e 25/11/2008, no valor de R$ 33.813,62 (peça 131, p. 1) , e efetivados nas mesmas datas pela CEF (peça 1, p. 110) , sempre após as vistorias e a emissão dos relatórios por parte da Caixa, o que demonstra a correção dos valores pagos, e, embora o último pagamento tenha sido realizado quase quatro meses após a emissão do documento fiscal, não há, somente nessa demora, qualquer irregularidade que demande a atuação desta Corte, pois na data desse último pagamento ainda estava vigente o contrato de repasse, que somente expirou em 31/5/2012.
6.9.	Por fim, há de se reconhecer que após a execução das obras em sua integralidade havia real expectativa da contratada em ser remunerada com a integralidade dos valores contratados, de modo que a emissão da nota fiscal no valor de R$ 170.020,25 não se mostra irregular. Ocorre que entre a emissão da nota fiscal e a efetivação dos pagamentos, conforme norma do contrato de repasse, a Caixa Econômica Federal realizou a vistoria das obras e, estando a execução de acordo com o objeto, liberou os pagamentos, o que ocasionou, ante a glosa a seguir descrita, a discrepância entre o valor da nota fiscal e dos pagamentos.
6.10.	Na última dessas vistorias (peça 1, p. 94) a Caixa efetuou a glosa de dois itens no montante de R$ 10.670,74, não relacionados necessariamente com a execução do objeto contratado, mas com a não implantação do canteiro de obras, o que ocasionou, tendo em vista que os pagamentos são realizados somente no montante aprovado pela instituição financeira, o pagamento a menor do que estipulado em contrato e descrito na nota fiscal.
6.11.	Não obstante, não há nos autos elementos que indiquem a má gestão dos recursos capazes de não permitir que os documentos juntados aos autos sejam considerados idôneos por este Tribunal e, tendo em vista que os documentos ora juntados demonstram o efetivo nexo de causalidade entre os recursos geridos e as obras executadas, deve ser reconhecida a boa e regular aplicação das verbas públicas federais.
6.12.	Ademais, pela sistemática adotada nos contratos de repasse firmados junto à Caixa Econômica Federal, a execução financeira é atrelada à execução física do objeto previsto no contrato, devendo ambas serem medidas e liberadas por ato da empresa pública, militando em favor do recorrente a presunção de que a parte financeira e física da avença tem entre si comprovado nexo de causalidade.
6.13.	Tal presunção é amparada, além de nas citadas normas previstas no contrato de repasse, em auditoria realizada por este Tribunal no âmbito da Caixa Econômica Federal justamente para avaliar a efetividade dessa empresa como interveniente de contratos de repasse com foco na capacidade de inibir a ocorrência de irregularidades e alcançar os objetivos pactuados, quando esta Corte assim entendeu:
8.7.4. as ações principais da CAIXA - analisar o projeto básico de engenharia e seus custos unitários, constatar se estes parâmetros foram seguidos pela empresa vencedora da licitação, acompanhar as obras e autorizar somente a liberação dos recursos cuja utilização tenha sido devidamente comprovada foram realizadas de modo satisfatório na amostra selecionada. Tanto é assim que as vistorias in loco realizadas pelas Secex participantes desta auditoria não relataram nenhuma anormalidade aparente nas obras selecionadas dentre os contratos de repasse da aludida amostra (anexo 10) .
CONCLUSÃO
7.	Da análise anterior conclui-se que:
a) nos termos do art. 70, parágrafo único, da Constituição Federal e do art. 93 do Decreto-lei 200/1967, a ausência de documentos capazes de comprovar a boa e regular gestão de recursos públicos federais é causa para o julgamento pela irregularidade das contas, imputação de débito e aplicação de multa;
b) os novos documentos juntados aos autos têm o condão de comprovar a correta aplicação dos recursos públicos geridos pelo recorrente. 
7.1.	Dessa forma, deve ser dado provimento ao recurso de revisão para, alterando o acórdão vergastado, ser julgada regulares com ressalva as contas do recorrente e afastados o débito e a multa estipulados no referido decisum.
PROPOSTA DE ENCAMINHAMENTO
8.	Ante o exposto, submete-se à consideração superior a presente análise do recurso de revisão interposto por Jozias Lima Oliveira contra o Acórdão 3719/2015-TCU-Primeira Câmara, propondo-se, com fundamento nos arts. 32, inciso III, e 35, da Lei 8.443/1992:
a) conhecer do recurso e, no mérito, dar-lhe provimento para afastar o débito e a multa aplicada ao recorrente no acórdão recorrido e julgar regulares suas contas;
b)  comunicar o teor da decisão que vier a ser proferida ao recorrente e aos demais interessados."
2. 	Por sua vez, o Ministério Público junto ao TCU (MPjTCU) proferiu parecer à peça 143, cujo teor transcrevo a seguir, dissentindo de parte das conclusões e propostas da Serur:
"Trata-se de recurso de revisão interposto pelo Sr. Jozias Lima Oliveira, ex-prefeito do Município de Peritoró-MA, contra o Acórdão 3.719/2015 (peças 56 e 57) , por meio do qual a Primeira Câmara do Tribunal de Contas da União, entre outras deliberações, declarou sua revelia e julgou irregulares suas contas, condenando-o em débito pelo valor original de R$ 166.752,00 e aplicando-lhe a multa prevista no art. 57 da Lei 8.443/92, no valor de R$ 20.000,00. Na mesma assentada, a Primeira Câmara excluiu a responsabilidade do Sr. Agamenon Lima Milhomem, que sucedeu o Sr. Jozias Limas Oliveira na prefeitura.
A decisão recorrida foi prolatada nos autos de tomada de contas especial instaurada pela Caixa Econômica Federal em decorrência da falta de prestação de contas final dos recursos repassados à Prefeitura de Peritoró/MA por força do Contrato de Repasse 213863-36/2006, cujo objeto era a pavimentação e a drenagem de vias urbanas. 
O Acórdão 3.719/2015 foi mantido pelo Acórdão 5888/2016-TCU-Primeira Câmara, que julgou recurso de reconsideração interposto pelo Sr. Jozias Lima Oliveira (peça 77) , e pelo Acórdão 8507/2017-TCU-Primeira Câmara (peça 88) , por meio do qual se deu o julgamento dos embargos de declaração opostos pelo mesmo responsável. 
Aquiescendo às razões expendidas no exame de admissibilidade procedido pela unidade instrutiva (peça 132) e ratificados por Vossa Excelência (peça 135) , opino favoravelmente ao conhecimento do presente recurso de revisão.
O recorrente, de início, afirma que a documentação inserta nos autos não é suficiente para fundamentar o julgamento pela irregularidade de suas contas, a condenação em débito ou a aplicação de multa. Sustenta que a insuficiência de documentos origina dúvidas quanto à correta aplicação dos recursos e que tal situação deveria beneficiá-lo.
Tais argumentos não devem ser acolhidos, visto que, conforme jurisprudência sedimentada na Corte de Contas, bem como o disposto no art. 70 da Constituição Federal, o ônus de comprovar a regular aplicação dos recursos públicos recai sobre o gestor. A ausência de documentos que comprovem a boa e regular utilização de recursos públicos, portanto, é fundamento mais que suficiente para o julgamento pela irregularidade das contas, assim como para a condenação em débito e para a cominação de multa.
Como documentos novos, o recorrente apresenta a nota de empenho 01/0307, a ordem de pagamento 03107 ( (R$ 125.535,89) , a ordem de pagamento 03207 (R$ 33.813,62) , o Decreto 012/2008 (que trata do cancelamento de empenho inscrito em restos a pagar no exercício de 2008) e a nota de anulação de empenho 001/03207.
Após o exame dos elementos trazidos pelo recorrente, a Secretaria de Recursos (Serur) externou opinião no sentido da inexistência  do débito, visto que as 'medições das obras realizadas pela Caixa Econômica Federal, que indicam os valores de R$ 125.535,89, correspondentes à execução física de 73,84% (peça 1, p. 86-90) , e R$ 33.813,62, correspondente à execução física de 21,22% (peça 1, p. 92-102) , e, ainda, que houve a devolução do montante de R$ 23.077,03, relativo a valores glosados pela Caixa...' (peça 140, p. 3) . A unidade técnica argumenta que os valores corretamente aplicados e devolvidos superam o total previsto no contrato de repasse (R$ 166.725,00, repassados pela União, e R$ 5.156,44, a título de contrapartida) . 
A instrução técnica compreende que não constitui motivo para a glosa o fato da nota fiscal ter sido emitida pela empresa contratada em valor superior ao efetivamente pago, visto que tal documento teria sido emitido no início do contrato e com suporte no empenho global de mesmo valor. Nesse contexto, salienta que os pagamentos, que montam em R$ 159.349,51, guardam consonância com as ordens de pagamento juntadas (peça 140, p. 4) . Sendo assim, ao final, a Serur propõe o provimento do recurso, com o consequente afastamento do débito e da multa aplicadas ao recorrente (peça 140, p. 5) .
Importante ressaltar que o julgado condenatório tem como fundamento a ausência de nexo de causalidade entre as transferências bancárias e as despesas relacionadas à execução do objeto do ajuste. 
O Exmo. Ministro Benjamin Zymler, no voto condutor da decisão combatida, opinou favoravelmente à citação pelo valor total repassado, porquanto não vislumbrou o nexo de causalidade entre os serviços e os desembolsos realizados (peça 46, p. 1) . Ao final, o eminente relator a quo, como fundamento para a condenação em débito, aponta para a falta de 'vinculação dos recursos repassados e as obras realizadas (execução financeira) ' (peça 46, p. 1) .
As seguintes impropriedades prejudicaram o estabelecimento do vínculo entre as despesas, as movimentações bancárias e outros documentos financeiros e, por isso, fundamentaram as citações dos responsáveis:
a) os documentos evidenciam a aplicação de recursos no montante de R$ 159.349,51, mas o demonstrativo de execução dos serviços e de comprovação de pagamentos (peça 30, p. 19) indica pagamentos à Empresa Maranhense de Consultoria em Construção Civil Ltda. - Emacop, empresa contratada para execução dos serviços, no valor total de R$ 170.020,25. A Nota Fiscal 87, emitida pela Emacop em 6/8/2008, também mostra que os serviços totalizaram R$ 170.020,25 (peça 30, p. 20) ; e
 	 b) falta de conciliação entre a nota fiscal apresentada e os extratos bancários, vez que não consta o pagamento em cheque à empresa, sendo que os débitos, nos valores de R$ 125.535,89 e R$ 33.813,62, ocorreram em 15/8/2008 e 25/11/2008, respectivamente, mas a nota fiscal, no valor de R$ 170.020,25, foi emitida em 6/8/2008 (peça 30, p. 24) .
Em manifestação constante da peça 76, destinada ao exame do recurso de reconsideração interposto pelo mesmo responsável, chamei a atenção para o fato de que, na conta da Prefeitura, foram efetuados débitos nos valores de R$ 125.535,89 e R$ 33.813,62, respectivamente sob as rubricas 'DEB.AUTOR.' e 'ENVIO TED', entretanto, o responsável não apresentou documentos que comprovassem que tais valores foram realmente transferidos para uma conta da contratada. Esse era um dos fatores impeditivos do estabelecimento do vínculo entre os recursos e as despesas relacionadas à execução do objeto do ajuste.
Assim sendo, faz-se necessário examinar as alegações e os novos documentos apresentados pelo recorrente, inclusive sob a ótica da vinculação dos recursos repassados à execução das obras em questão. Alega o recorrente que, em razão do valor registrado no contrato e na nota de empenho, a nota fiscal de 6/8/2008 também foi emitida no importe de R$ 170.020,25 (peça 130, p. 1) .
De fato, conforme Cláusula Terceira do contrato firmado entre o Município de Peritoró e a Emacop (peça 129, p. 10) , o preço ajustado entre as partes era de R$ 170.020,25, valor esse que embasou a nota de empenho emitida pela Prefeitura (documento novo, peça 129, p. 15) . 
De acordo com os esclarecimentos do gestor, o pagamento de 15/8/2008, no valor de R$ 125.535,89, diz respeito à medição realizada no dia 18/7/2008, enquanto o pagamento do dia 25/11/2008, na quantia de R$ 33.813,62, refere-se à medição realizada em 23/9/2018. 
As ordens de pagamento, nos valores de R$ 125.535,89 e R$ 33.813,62 (peça 130, p. 7, e peça 131, p. 1) correspondem aos débitos efetuados na conta da Prefeitura. Os dois pagamentos montam em R$ 159.349,51, que adicionado a R$ 10.670,74 (valor da nota de anulação de empenho contida na peça 131, p. 5) , alcança a soma de R$ 170.020,25.
A nota fiscal emitida pela Emacop, portanto, está em dissonância com os fatos verificados nos autos, não apenas porque foi emitida alguns dias antes do primeiro pagamento e traz o registro de valor que supera o montante dos pagamentos recebidos pela empresa, mas também porque informa que tal valor refere-se à uma única medição dos serviços de pavimentação e drenagem (peça 130, p. 1) . 
Embora esclareçam as razões para o cometimento da impropriedade, as alegações recursais e os documentos novos são insuficientes para descaracterizá-la. Para evitar divergências entre os documentos que compõem a prestação de contas, a Prefeitura deveria ter solicitado a anulação do documento original e a emissão de outra nota fiscal. 
Desse modo, especificamente quanto ao primeiro item ('a') do rol de irregularidades constante do ofício de citação do Sr. Jozias Lima Oliveira (peça 34, p. 1) , entendo que a divergência entre a nota fiscal e o montante dos pagamentos, por si só, não caracteriza o prejuízo ao erário, mas pode servir como fundamento para a irregularidade das contas e aplicação de sanção.
A segunda irregularidade apontada no ofício citatório corresponde à falta de conciliação entre a nota fiscal apresentada e os extratos bancários, vez que não consta o pagamento em cheque à empresa. 
Os documentos apresentados pelo recorrente (nota de empenho, ordens de pagamento, Decreto 12/2008 e nota de anulação de empenho) não constituem prova de que os pagamentos favoreceram a contratada. Dificulta a confirmação do recebimento dos valores pela Emacop não apenas a opção por efetuar pagamentos sem a utilização de cheques nos referidos pagamentos, mas também a emissão de nota fiscal em data anterior às dos pagamentos.
Entendo oportuno, contudo, tecer algumas considerações a respeito da forma de pagamento escolhida pelo gestor municipal. O termo do contrato de repasse celebrado entre o Município de Peritoró/MA com a União, por intermédio do Ministério do Turismo, representado pela Caixa, não disciplinava, explicitamente, como deveriam ser efetuados os pagamentos aos fornecedores ou aos prestadores de serviço, ou seja, não exigia que realizadas por intermédio de cheques nominais ou algo assim. 
Não obstante, em seu preâmbulo, o termo indica que o contrato de repasse está em conformidade com diversas normas legais e regulamentares, inclusive a Instrução Normativa STN 01/1997 (peça 1, p. 62) . Além do que, no termo do contrato, entre as obrigações do contratado, consta a seguinte:
i) observar o disposto na Lei n° 8.666, de 21 de junho de 1993 e suas alterações, na Lei n° 10.520/02, no Decreto n° 5.504/05 e na IN STN 01, de 15 de janeiro de 1997 para a contratação de empresas para a execução do objeto deste Contrato de Repasse, bem como utilizar a modalidade de licitação Pregão para os casos de contratação de bens e serviços comuns, obedecendo o disposto nos incisos I a V do art. 1° da Portaria Interministerial (Ministério do Planejamento, Orçamento e Gestão e Ministério da Fazenda) n° 217, de 31.07.06, a qual o contratado declara conhecer seu inteiro conteúdo; (peça 1, p. 64) 
A Instrução Normativa STN nº 1, de 15/1/1997, disciplinava a celebração de convênios de natureza financeira e de outras avenças de mesma natureza. Daí a sua indicação no preâmbulo e no corpo dos termos dos contratos de repasse. A referida norma regulamentar estabelecia a necessidade do uso de cheque ou ordem bancária para utilização os recursos repassados para a conta do convenente, in verbis:
Art. 20. Os recursos serão mantidos em conta bancária específica somente sendo permitidos saques para pagamento de despesas previstas no Plano de Trabalho, mediante cheque nominativo ao credor ou ordem bancária, ou para aplicação no mercado financeiro.
Quanto à falta de conciliação bancária mencionada no ofício de citação, devo destacar que o art. 28, inciso VII, da IN 01/1997, exige que a prestação de contas seja composta, inclusive, do 'Extrato da conta bancária específica do período do recebimento da 1ª parcela até o último pagamento e conciliação bancária, quando for o caso'. (destacamos) 
Por utilizar outros meios de pagamento que não o cheque e por deixar de elaborar, de modo satisfatório, a conciliação bancária, o responsável deixou de comprovar que os recursos foram destinados à empresa contratada, o que impede o estabelecimento do vínculo entre as despesas realizadas na execução do ajuste e os recursos repassados pela União. 
Isso posto, este membro do Ministério Público de Contas, com as vênias por divergir do posicionamento da unidade instrutiva, manifesta-se pelo conhecimento e não provimento do recurso de revisão interposto pelo Sr. Jozias Lima Oliveira."
É o Relatório.

8.1. Antonio Eber Braga (10.676/OAB-MA) e outros, representando Jozias Lima Oliveira.

Procurador Sergio Ricardo Costa Caribé.

TOMADA DE CONTAS ESPECIAL. CONTRATO DE REPASSE. NÃO DEMONSTRAÇÃO DO NEXO DE CAUSALIDADE ENTRE OS RECURSOS REPASSADOS E AS OBRAS EXECUTADAS. DÉBITO. MULTA. RECURSO DE REVISÃO. CONHECIMENTO. JUNTADA DE NOVOS DOCUMENTOS. COMPROVAÇÃO DA REGULAR APLICAÇÃO DOS RECURSOS GERIDOS. PROVIMENTO INTEGRAL. ELISÃO DO DÉBITO. CONTAS REGULARES COM RESSALVAS.

TOMADA DE CONTAS ESPECIAL (TCE)

Secretaria de Recursos (Serur).

Examino recurso de Revisão interposto por Jozias Lima Oliveira (peças 127-131) , contra o Acórdão 3719/2015-TCU-Primeira Câmara, da relatoria do Ministro Benjamin Zymler, que, dentre outras medidas, julgou irregulares suas contas, condenou-o em débito e aplicou-lhe multa.
2.	Originariamente, a presente Tomada de Contas Especial havia sido autuada pela Caixa Econômica Federal (Caixa) em razão da omissão na prestação de contas do Contrato de Repasse 213863-36/2006, celebrado entre a União e a Prefeitura de Peritoró/MA para a execução de obras de pavimentação e drenagem de vias urbanas naquele Município.
3.	Ao longo da fase instrutiva destes autos, o responsável apresentou a respectiva prestação de contas. Nada obstante, o relator a quo condenou-o ao pagamento do débito integral em virtude da não comprovação do nexo de causalidade das despesas realizadas, haja vista que não coincidiam os valores da nota fiscal emitida pela empresa contratada com os pagamentos comprovados no extrato bancário. 
4.	Irresignado com a decisão proferida, o responsável apresentou recurso de Reconsideração, que teve seu provimento negado pelo Acórdão 5888/2016-TCU-Primeira Câmara (peça 77) , bem como embargos de declaração, que também foi negado pelo Acórdão 8507/2017-TCU-Primeira Câmara (peça 88) , ambos da relatoria do Ministro-Substituto Marcos Bemquerer.
5.	Na presente ocasião, o recorrente alega que a documentação inserta nos autos não é suficiente para fundamentar o julgamento pela irregularidade de suas contas, a condenação em débito ou a aplicação de multa. Sustenta que a insuficiência de documentos gera dúvidas quanto à correta aplicação dos recursos e que tal situação deveria beneficiá-lo.  
6. 	Adicionalmente, apresenta novos documentos que em sua visão comprovariam o nexo de causalidade entre os valores repassados e as obras executadas. São eles: Nota de Empenho 01/0307; Ordem de Pagamento 03107, no valor de R$ 125.535,89; Ordem de Pagamento 03207, no valor de R$ 33.813,62; Decreto n. 012/2008 que dispõe sobre o cancelamento de empenhos inscritos em restos a pagar no exercício de 2008 processados; e Nota de Anulação do Empenho n. 001/03207.
7.	Ao analisar o presente recurso, a Secretaria de Recursos (Serur) propõe dar-lhe provimento integral e alterar a decisão recorrida para julgar regulares com ressalvas as contas do recorrente, excluir sua condenação em débito e a penalidade imposta.
8.	Noutro sentido, o Ministério Público junto ao TCU propõe negar-lhe provimento.
9. 	De plano, ratifico o conhecimento do presente recurso, consoante análise consignada em meu Despacho à peça 135. No mérito, acompanho as conclusões da Serur para dar-lhe provimento integral, acolhendo os fundamentos por ela delineados como minhas razões de decidir, conforme passo a expor. 
10.	Em relação ao primeiro argumento, acompanho as análises e conclusões uníssonas da Serur e do Parquet, de que não deve ser acolhido, visto que, conforme jurisprudência sedimentada nesta Corte de Contas, bem como o disposto no art. 70 da Constituição Federal, o ônus de comprovar a regular aplicação dos recursos públicos recai sobre o gestor. A ausência de documentos que comprovem a boa e regular utilização de recursos públicos, portanto, é fundamento mais que suficiente para o julgamento pela irregularidade das contas, assim como para a condenação em débito e para a cominação de multa.
11.	Quanto aos novos documentos apresentados, reputo necessário, primeiramente, rememorar as razões que levaram ao julgamento pela irregularidade das contas. São eles:
11.1.	A contratada teria emitido nota fiscal em 6/8/2008 no valor de R$ 170.020,25 (peça 30, p. 20) ;
11.2.	De acordo com os extratos bancários, foram realizados pagamentos nos valores de R$ 125.535,89, em 15/8/2008, sob a rubrica "DEB.AUTOR", e R$ 33.813,62, em 25/11/2008, sob a rubrica "ENVIO.TED";
11.3. 	A ausência do nexo causal se deveu à não coincidência dos valores debitados da conta bancária com a nota fiscal emitida.
12.	Considerando os novos documentos juntados aos autos pelo recorrente, observa-se agora a seguinte situação: 
12.1. 	Nota de empenho demonstrando o montante de R$ 170.020,25 empenhado pela Prefeitura para a execução do objeto em tela (peça 129, p. 15) ;
12.2. 	Relatório de Acompanhamento de Engenharia emitido pela Caixa atestando a execução de serviços no valor de R$ 125.535,89 (peça 1, p. 86) , coincidindo com a Ordem Bancária 03107, de mesmo valor, emitida em nome da empresa contratada (peça 130, p. 7) e com o primeiro pagamento debitado da conta bancária (peça 1, p. 136) ;
12.3.	Relatório de Acompanhamento de Engenharia emitido pela Caixa atestando a execução de serviços no valor acumulado de R$ 159.349,51 (peça 1, p. 92 e 94) , cuja diferença entre este e o valor pago anteriormente (R$ 125.535,89) resulta R$ 33.813,62, que coincide com a Ordem Bancária 03207, de mesmo valor, emitida em nome da empresa contratada (peça 131, p. 1) , bem como com o segundo pagamento debitado da conta bancária (peça 1, p. 136) ;
12.4.	No Relatório de Acompanhamento de Engenharia mencionado no item anterior consta informação de que fora realizada glosa no valor total de R$ 10.670,74 (peça 1, p. 94) , o que, se fosse adicionado ao valor total pago (R$ 159.349,51) , equivaleria ao montante empenhado (R$ 170.020,25) ; e
12.5.	Nota de Anulação de Empenho no exato valor da glosa realizada, a saber, R$ 10.670,74 (peça 131, p. 5) .
13. 	Diante dessa nova situação fática, anuo às conclusões da Serur de que está demonstrado o nexo de causalidade entre as transferências bancárias e as despesas relacionadas à execução do objeto do ajuste. 
14.	Friso, nesse sentido, que, a despeito de o MPjTCU ter proposto, em seu parecer, negar provimento ao recurso, ele próprio concordou que foi esclarecido esse nexo causal, senão vejamos:
18.	 A nota fiscal emitida pela Emacop, portanto, está em dissonância com os fatos verificados nos autos, não apenas porque foi emitida alguns dias antes do primeiro pagamento e traz o registro de valor que supera o montante dos pagamentos recebidos pela empresa, mas também porque informa que tal valor refere-se à uma única medição dos serviços de pavimentação e drenagem (peça 130, p. 1) . 
19.	 Embora esclareçam as razões para o cometimento da impropriedade, as alegações recursais e os documentos novos são insuficientes para descaracterizá-la. Para evitar divergências entre os documentos que compõem a prestação de contas, a Prefeitura deveria ter solicitado a anulação do documento original e a emissão de outra nota fiscal. (destaquei) 
15.	Na sequência, o Ministério Público junto ao TCU alega que esse conjunto de documentos não constituem prova de que os pagamentos favoreceram a contratada e os pagamentos não teriam sido realizados por meio de cheques nominais, mas sim mediante débito autorizado e transferência eletrônica disponível (TED) , respectivamente. 
16.	Com as devidas vênias, divirjo dessa conclusão, pois todos os documentos são compatíveis em data e valor e as ordens bancárias são nominais à empresa contratada, havendo, a meu ver, a comprovação do seu nexo de causalidade. 
17. 	Esclareço, por oportuno, que, à época da contratação, estava vigente a Instrução Normativa STN 01/1997 que, em seu art. 20, disciplinava que os pagamentos deveriam ser realizados mediante cheque nominativo ao credor ou ordem bancária.
18. 	Sendo assim, considero que os novos documentos são suficientes para esclarecer a falta de conciliação entre a nota fiscal apresentada e os extratos bancários, bem assim elidir a condenação em débito do recorrente.
19. 	Restaria, então, a irregularidade relacionada ao atraso na prestação de contas, o que, a priori, levaria à aplicação de multa, alterando-se, contudo, seu fundamento legal.
20.	Sem embargo, verifico que, nestes autos, o responsável foi instado a se manifestar em decorrência de três ofícios a ele endereçados: uma audiência e duas citações. 
21.	Em relação à audiência, que tinha por objetivo colher razões de justificativas pela omissão na prestação de contas, ela foi rejeitada pelo Relator a quo, conforme excerto a seguir, extraído do relatório que antecede este voto:
2.1. No âmbito desta Corte foi proposta pela Unidade Técnica responsável pela instrução inicial dos autos (peças 3 e 4) e efetivada, em razão de delegação de competência dada pelo relator a quo, a audiência dos responsáveis em razão da omissão no dever de prestar contas (peças 5 e 6) , não tendo os gestores, apesar de recebido as comunicações processuais (peças 7 e 8) , apresentado razões de justificativa, deixando transcorrer in albis o prazo para defesa. 
2.2. Rejeitando a proposta de encaminhamento oferecida pela Unidade Técnica (peças 11 e 12) e corroborada pelo Ministério Público/TCU (peça 13) , o então relator determinou, ante a ausência de comprovação do nexo de causalidade entre a execução física das obras, atestada pela Caixa Econômica Federal, e os recursos públicos federais repassados, a citação dos responsáveis pela integralidade dos recursos repassados (peça 14) . (destaquei) 
22.	Diante dessa rejeição, a unidade instrutora originária teria realizado a citação determinada pelo Relator original, cujo ofício consta à peça 15. Entretanto, em tal ofício não fora especificada a conduta pela qual o responsável deveria apresentar suas alegações de defesa.
23.	Realizou-se, então, nova citação (peça 34) , na qual foi discriminada a seguinte conduta: 
"a.1) Falta de conciliação entre a nota fiscal e os extratos bancários, visto que não consta pagamento em cheque à empresa, apenas débitos nos montantes de R$ 125.535,89 e R$ 33.813,62, respectivamente em 15/8/2008 e 25/11/2005, totalizando R$ 159.349,51, quando a nota fiscal foi emitida no valor de R$ 170.020,25, em 6/8/2008."
24. 	Como se pode observar, o responsável não foi ouvido em relação ao atraso na prestação de contas. Por conseguinte, não se mostra adequada sua respectiva apenação, em virtude de se mostrar prejudicado o exercício do contraditório e da ampla defesa.
25.	Por último, registro que identifiquei uma pequena incoerência na instrução da Serur transcrita em meu relatório, pois, em seu exame técnico e em sua conclusão, a unidade indica a reforma do decisum para considerar regulares com ressalvas as contas do recorrente, conquanto na proposta de encaminhamento a área técnica sugere julgar as contas regulares. Pelos motivos que expus ao longo deste voto, considero que as contas do recorrente devem ser julgadas regulares com ressalvas.
Ante o exposto, VOTO por que este Colegiado aprove a minuta de acórdão que ora submeto à apreciação.
TCU, Sala das Sessões Ministro Luciano Brandão Alves de Souza, em 10 de junho de 2020.
Ministro JOÃO AUGUSTO RIBEIRO NARDES
Relator